ACORDAO-COMPLETO-2583821

ACÓRDÃO 3560/2023 ATA 13/2023 - PRIMEIRA CÂMARA

VISTO, relatado e discutido o ato de concessão de pensão militar instituída por Edmilson Alves da Cruz em benefício de Adélia Maria Leal da Cruz, 
ACORDAM os Ministros do Tribunal de Contas da União, reunidos em sessão da 1ª Câmara, ante as razões expostas pelo Relator e com fundamento nos arts. 1º, inciso V, e 39, inciso II, da Lei nº 8.443/1992, c/c os arts. 1º, inciso VIII; 17, inciso III; 143, inciso II; e 259, inciso II, do Regimento Interno/TCU, em:
9.1. considerar legal o ato de concessão em exame, ordenando-lhe o registro;
9.2. dar ciência à interessada e ao Comando do Exército; e
9.3. arquivar os presentes autos.

Pensão militar, instituída por Edmilson Alves da Cruz, ex-militar do Comando do Exército, submetida, para fins de registro, à apreciação do Tribunal de Contas da União, nos termos do art. 71, inciso III, da Constituição Federal.

Primeira Câmara

Comando do Exército.

3. Interessada: Adélia Maria Leal da Cruz (XXX.210.292-XX).

13.1. Ministros presentes: Walton Alencar Rodrigues (Presidente), Benjamin Zymler, Jorge Oliveira (Relator) e Jhonatan de Jesus.
13.2. Ministro-Substituto presente: Weder de Oliveira.

JORGE OLIVEIRA

Trata-se de pensão militar, instituída por Edmilson Alves da Cruz, ex-militar do Comando do Exército, submetida, para fins de registro, à apreciação do Tribunal de Contas da União, nos termos do art. 71, inciso III, da Constituição Federal. 
2.	A antiga Secretaria de Fiscalização de Integridade de Atos e Pagamentos de Pessoal e de Benefícios Sociais - Sefip propôs considerar o ato ilegal, negando-lhe registro, tendo em vista que, em posterior reforma do instituidor por invalidez/incapacidade, seus proventos foram majorados para o posto de Primeiro Tenente, situação que afrontaria o Acórdão 2225/2019-TCU-Plenário (rel. Min. Benjamin Zymler) . 
3.	Transcrevo, a propósito, excerto da instrução de peça 5, cuja proposta contou com a anuência do Diretor-Técnico da daquela unidade (peça 6) :
"Exame das Constatações
9. Ato: 36072/2017 - Inicial - Interessado (a) : EDMILSON ALVES DA CRUZ - CPF: XXX.404.203-XX
9.1. Beneficiário: ADELIA MARIA LEAL DA CRUZ - CPF: XXX.210.292-XX - Companheiro (a) 
9.2. Parecer do Controle Interno: considerar o ato Legal.
9.3. Constatações e análises: 
9.3.1. Posto/Graduação de referência para cálculo dos proventos de reforma, que repercute sobre a pensão militar, não correspondente a até 01 (um) grau hierárquico imediatos/superiores ao último posto/graduação na ativa, vide Acórdão 2225/2019-TCU-Plenário.
a. Justificativa do Gestor de Pessoal: Conforme previsto na alínea 'a) ' do § 2º do art. 110 da Lei nº 6.880/1980, o militar da ativa, na graduação de Subtenente - como é o caso em análise -, quando julgado incapaz definitivamente, será reformado com a remuneração calculada com base no soldo correspondente ao grau hierárquico imediato ao que possuir ou que possuía na ativa, no caso em tela, o posto de 1º Tenente. Gestor anexou os seguintes documentos: Reforma por incapacidade-Documento oficial,.
b. Análise do Controle Interno: Justificativa do gestor esclarece pendência
c. Análise da Equipe Técnica: Ilegal
Pela leitura do ato de concessão, verifica-se que o instituidor foi inicialmente reformado por limite de idade com proventos com base no soldo de Subtenente.
A posterior reforma por invalidez/incapacidade majorou os proventos para o posto/graduação de Primeiro Tenente. Tal situação afronta o Acórdão 2225/2019-TCU-Plenário, de relatoria do Ministro Benjamin Zymler, que permite a majoração de reforma somente para militares da ativa ou reserva e no caso em tela o militar já se encontrava reformado, sendo que tal irregularidade repercute sobre os proventos de pensão militar.
Frente à situação encontrada a concessão em tela não pode prosperar, devendo receber a chancela pela ILEGALIDADE e os proventos de pensão ser reajustados para o posto/graduação de Subtenente.
Além disso foi verificado o sistema 'Indícios' e não se constatou acumulação em desacordo com o artigo 29 da Lei 3765/60, neste quesito a pensão militar em tela poderia ser considerada legal.
9.3.2. Ato com anexo do tipo sentença judicial (Trânsito em Julgado) .
a. Justificativa do Gestor de Pessoal: Não há. Verificação efetuada no âmbito do TCU.
b. Análise do Controle Interno:  Não há. Verificação efetuada no âmbito do TCU.
c. Análise da Equipe Técnica: Legal
Verifica-se no ato em estudo que a Sra. ADELIA MARIA LEAL DA CRUZ é ex-companheira pensionada. A leitura da documentação anexada ao ato possibilita concluir que ela se encontra amparada para ser beneficiária no caso em tela pela Lei 3.765/60, art. 7º, inciso I, alínea 'c' - Pensão militar de primeira ordem de prioridade ex-companheira pensionada. Portanto, a pensão militar em exame pode ser considerada legal neste quesito.
9.4. O quadro resumo de ocorrências e, quando for o caso, o detalhamento da norma legal e da jurisprudência para as inconsistências acima elencadas encontra-se no anexo II dessa instrução. 
9.5. Encaminhamento do ato: 
9.5.1. Considerar ILEGAL e recusar registro do ato de Pensão militar 36072/2017 - Inicial de EDMILSON ALVES DA CRUZ do quadro de pessoal do órgão/entidade COMANDO DO EXÉRCITO, com base nos arts. 71, inciso III, da Constituição Federal, 1º, inciso V, e 39, inciso II, da Lei 8.443/1992 e 260, § 1º, do Regimento Interno.
9.5.2. Determinar à Secretaria de Fiscalização de Pessoal que monitore o cumprimento da (s) medida (s) indicada (s) para o ato de Pensão militar de EDMILSON ALVES DA CRUZ. 
9.5.3. Com fulcro no art. 262, caput, do Regimento Interno deste Tribunal, determinar ao órgão/entidade COMANDO DO EXÉRCITO que: 
a. emita novo ato, livre da irregularidade ora apontada, em substituição  ao ato de Pensão militar de EDMILSON ALVES DA CRUZ, submetendo-o à nova apreciação por este Tribunal, na forma do artigo 260, caput, também do Regimento.
b. promova o recálculo do valor atualmente pago a título de reforma/pensão militar com base no posto/graduação incorreto, no prazo 15 (quinze) dias, contados a partir da ciência desta deliberação, sujeitando-se a autoridade administrativa omissa à responsabilidade solidária, em face de manifesta ilegalidade.
c. dispense a devolução dos valores indevidamente recebidos de boa-fé até a data da ciência do órgão/entidade COMANDO DO EXÉRCITO, do acórdão que vier a ser proferido, com base no Enunciado 106 da Súmula da Jurisprudência do TCU.
d. informe o teor do acórdão que vier a ser prolatado, encaminhando ao TCU, no prazo de trinta dias, comprovante da data de ciência pelo (a) interessado (a) , nos termos do art. 4º, § 3º, da Resolução TCU 170/2004.
e. faça cessar todo e qualquer pagamento relativo ao ato impugnado de EDMILSON ALVES DA CRUZ, no prazo máximo de quinze dias, contados da ciência da decisão deste Tribunal, sob pena de ressarcimento das quantias pagas após essa data pelo responsável.
CONCLUSÃO
10. A abrangência e a profundidade das verificações levadas a efeito fundamentam convicção de que o ato 36072/2017 pode ser apreciado pela ilegalidade, em razão das irregularidades apontadas no item Exame das Constatações desta instrução, que representam afronta à legislação e à jurisprudência de referência
PROPOSTA DE ENCAMINHAMENTO
11. Ante o exposto, com fundamento no art. 71, inciso III, da Constituição Federal, no art. 1º, inciso V, e art. 39, incisos I e II, da Lei 8.443/1992, no art. 260 do Regimento Interno do Tribunal de Contas da União, propõe-se: 
11.1. Considerar ILEGAL e recusar registro do ato de Pensão militar 36072/2017 - Inicial de EDMILSON ALVES DA CRUZ do quadro de pessoal do órgão/entidade COMANDO DO EXÉRCITO, com base nos arts. 71, inciso III, da Constituição Federal, 1º, inciso V, e 39, inciso II, da Lei 8.443/1992 e 260, § 1º, do Regimento Interno.
11.2. Determinar à Secretaria de Fiscalização de Pessoal que monitore o cumprimento da (s) medida (s) indicada (s) para o ato de Pensão militar de EDMILSON ALVES DA CRUZ.
11.3. Com fulcro no art. 262, caput, do Regimento Interno deste Tribunal, determinar ao órgão/entidade COMANDO DO EXÉRCITO que: 
11.3.1. informe o teor do acórdão que vier a ser prolatado, encaminhando ao TCU, no prazo de trinta dias, comprovante da data de ciência pelo (a) interessado (a) , nos termos do art. 4º, § 3º, da Resolução TCU 170/2004.
11.3.2. promova o recálculo do valor atualmente pago a título de reforma/pensão militar com base no posto/graduação incorreto, no prazo 15 (quinze) dias, contados a partir da ciência desta deliberação, sujeitando-se a autoridade administrativa omissa à responsabilidade solidária, em face de manifesta ilegalidade.
11.3.3. dispense a devolução dos valores indevidamente recebidos de boa-fé até a data da ciência do órgão/entidade COMANDO DO EXÉRCITO, do acórdão que vier a ser proferido, com base no Enunciado 106 da Súmula da Jurisprudência do TCU.
11.3.4. emita novo ato, livre da irregularidade ora apontada, em substituição ao ato de Pensão militar de EDMILSON ALVES DA CRUZ, submetendo-o à nova apreciação por este Tribunal, na forma do artigo 260, caput, também do Regimento.
11.3.5. faça cessar todo e qualquer pagamento relativo ao ato impugnado de EDMILSON ALVES DA CRUZ, no prazo máximo de quinze dias, contados da ciência da decisão deste Tribunal, sob pena de ressarcimento das quantias pagas após essa data pelo responsável.".
4.	O Ministério Público junto ao Tribunal, por sua vez, divergiu a unidade técnica, propondo o considerar o ato legal com o devido registro, consoante Parecer da lavra do Procurador Rodrigo Medeiros de Lima (peça 8) :
 "Trata-se da análise do ato inicial da pensão militar instituída por Edmilson Alves da Cruz, emitido pelo Ministério da Defesa - Comando do Exército (peça 3) .
2. Após análise da concessão, a Sefip propôs a ilegalidade e negativa de registro do ato em face de suposta majoração indevida dos proventos de reforma do instituidor para grau hierárquico superior quando o ex-militar já estava reformado, em desacordo com o paradigmático Acórdão 2225/2019-TCU-Plenário. Ao final propôs o recálculo dos proventos da pensão para o "posto/graduação de Subtenente" (peça 5) .
3. Desde logo, este representante do Ministério Público junto ao Tribunal de Contas da União discorda da proposta da unidade técnica, pelos motivos a seguir consignados.
4. Sobre a suposta irregularidade mencionada pela Sefip, o gestor de pessoal informou no ato que (peça 3, p. 3) :
Conforme previsto na alínea "a) " do § 2º do art. 110 da Lei nº 6.880/1980, o militar da ativa, na graduação de Subtenente - como é o caso em análise -, quando julgado incapaz definitivamente, será reformado com a remuneração calculada com base no soldo correspondente ao grau hierárquico imediato ao que possuir ou que possuía na ativa, no caso em tela, o posto de 1º Tenente.
Anexo Reforma por incapacidade
5. De fato, consta do ato e dos seus anexos, que o instituidor ocupava na ativa o posto de subtenente (peça 3, p. 1) . Estava na reserva remunerada quando foi acometido por doença especificada em lei e considerado incapaz definitivamente para o serviço do Exército (peça 3, p. 8) . Em razão disso, os proventos da reforma inicial foram calculados com base no posto de Primeiro Tenente, considerando o disposto na alínea "a" do § 2º do art. 110 da Lei 6.880/1980, in verbis (grifos inseridos) :
'Art. 110. O militar da ativa ou da reserva remunerada, julgado incapaz definitivamente por um dos motivos constantes dos incisos I e II do art. 108, será reformado com a remuneração calculada com base no soldo correspondente ao grau hierárquico imediato ao que possuir ou que possuía na ativa, respectivamente.
1º Aplica-se o disposto neste artigo aos casos previstos nos itens III, IV e V do artigo 108, quando, verificada a incapacidade definitiva, for o militar considerado inválido, isto é, impossibilitado total e permanentemente para qualquer trabalho.
§ 2º Considera-se, para efeito deste artigo, grau hierárquico imediato:
a) o de Primeiro-Tenente, para Guarda-Marinha, Aspirante-a-Oficial e Suboficial ou Subtenente;
b) o de Segundo-Tenente, para Primeiro-Sargento, Segundo-Sargento e Terceiro-Sargento; e
c) o de Terceiro-Sargento, para Cabo e demais praças constantes do Quadro a que se refere o artigo 16.'
6. Portanto, a reforma inicial se deu por incapacidade física permanente, conforme comprovam os documentos anexados ao ato (peça 3, p. 8-9) , bem como o ato de reforma, apreciado pela legalidade no âmbito do processo TC Processo 011.972/2014-9 (peça 7) , consoante informado pelo gestor de pessoal (peça 3, p. 10) . E não por 'limite de idade', conforme consignado na instrução da unidade técnica (peça 5, p. 2) .
7. Em razão do exposto, e não vislumbrando outra irregularidade, opinamos pela legalidade e registro do ato em apreço."
É o relatório.

não há.

Procurador Rodrigo Medeiros de Lima.

PENSÃO MILITAR. COMANDO DO EXÉRCITO. MILITAR NA RESERVA REMUNERADA. INCAPACIDADE DEFINITIVA PARA O SERVIÇO. APLICAÇÃO DO ARTIGO 110 DO ESTATUTO DOS MILITARES. INAPLICABILIDADE DO PRECEDENTE CONTIDO NO ACÓRDÃO 2.225/2019 - PLENÁRIO. REFORMA APRECIADA PELA LEGALIDADE. CONCESSÃO DA PENSÃO. LEGALIDADE. REGISTRO.

PENSÃO MILITAR (PMIL)

Unidade de Auditoria Especializada em Pessoal (AudPessoal).

Em apreciação, pensão militar, instituída por Edmilson Alves da Cruz, ex-militar do Comando do Exército, submetida a esta Corte de Contas, nos termos do art. 71, III, da Constituição Federal. 
2.	A unidade técnica propôs considerar o ato ilegal, negando-lhe registro, tendo em vista que, na reforma do instituidor por invalidez/incapacidade, seus proventos foram majorados para o posto de Primeiro Tenente, situação que afrontaria o Acórdão 2225/2019-TCU-Plenário (rel. Min. Benjamin Zymler) . 
3.	Por sua vez, o Ministério Público junto ao Tribunal divergiu da proposta supracitada, opinando pela legalidade do ato, uma vez que os proventos do instituidor teriam sido calculados regularmente com base no art. 110, caput e §2°, alínea a, da Lei 6.880/1980. Salienta, ainda, o ilustre procurador que o instituidor estava na reserva remunerada quando foi acometido por doença especificada em lei, sendo considerado incapaz definitivamente para o serviço do Exército. Afirma que a reforma não teria se dado por "limite de idade", conforme consignado pela unidade técnica.
4. 	Alinho-me ao entendimento do MPTCU, adotando como razões de decidir suas análises contidas no relatório precedente, sem prejuízo de tecer breves comentários sobre a matéria em discussão.
5.	Observo que, no caso em exame, não se aplica o entendimento contido no Acórdão 2225/2019-TCU-Plenário, pois o instituidor estava na reserva remunerada quando foi julgado incapaz e, além disso, não houve a dupla majoração nos proventos da reforma.
6.	De fato, enquanto na ativa, o instituidor ocupava a graduação de Subtenente. Em fevereiro de 2006, passou para a reserva remunerada percebendo proventos com base na graduação de Subtenente (peça 3, p. 1) . Em fevereiro de 2012, foi reformado ex officio por ter sido julgado incapaz, definitivamente, para o serviço ativo das Forças Armadas. Pois bem. Apenas durante a reforma, houve a majoração dos proventos, calculados com base no posto de 1° Tenente (peça 3, p. 1-2 e 8) .
7.	Portanto, houve correta aplicação dos preceitos legais contidos no art. 110 da Lei 6.880/1980 (Estatuto dos Militares) , não cabendo falar em ilegalidade no ato concessório. Transcrevo os dispositivos aplicáveis a seguir: 
"Art. 110. O militar da ativa ou da reserva remunerada, julgado incapaz definitivamente por um dos motivos constantes dos incisos I e II do art. 108, será reformado com a remuneração calculada com base no soldo correspondente ao grau hierárquico imediato ao que possuir ou que possuía na ativa, respectivamente.  (Redação dada pela Lei nº 7.580, de 1986) 
§1º Aplica-se o disposto neste artigo aos casos previstos nos itens III, IV e V do artigo 108, quando, verificada a incapacidade definitiva, for o militar considerado inválido, isto é, impossibilitado total e permanentemente para qualquer trabalho.
§2º Considera-se, para efeito deste artigo, grau hierárquico imediato:
a) o de Primeiro-Tenente, para Guarda-Marinha, Aspirante-a-Oficial e Suboficial ou Subtenente;" (grifo nosso) .
8.	Reforça esse entendimento o fato de o próprio ato de concessão da reforma já ter sido julgado pela legalidade por este Tribunal, consoante Acórdão 2732/2014-TCU-Plenário (TC Processo 011.972/2014-9) . 
9.	Feitas essas considerações, considero legal a concessão de pensão militar para Adélia Maria Leal da Cruz e ordeno o respectivo registro.
	Ante o exposto, VOTO no sentido de que o Colegiado adote a deliberação que ora lhe submeto.
	TCU, Sala das Sessões, em 9 de maio de 2023.
JORGE OLIVEIRA 
Relator